【裁判字號】    99,交抗,307
【裁判日期】    990428
【裁判案由】    聲明異議
【裁判全文】
臺灣高等法院臺中分院刑事裁定         99年度交抗字第307號
抗  告  人
即受處分人  甲○○
上列抗告人因違反道路交通管理處罰條例之聲明異議案件，不服
臺灣臺中地方法院中華民國99年2月26日99年度交聲字第837號裁
定，提起抗告，本院裁定如下：
    主  文
原裁定撤銷，發回臺灣臺中地方法院。
    理  由
一、抗告意旨如附件抗告狀影本內容所載（如附件）。
二、按送達，於應受送達人之住居所、事務所或營業所為之。但
    在行政機關辦公處所或他處會晤應受送達人時，得於會晤處
    所為之：又於應送達處所不獲會晤應受送達人時，得將文書
    付與有辨別事理能力之同居人、受僱人或應送達處所之接收
    郵件人員，行政程序法第72條第1項及第73條第1項亦分別定
    有明文。依上開規定，送達文書以應受送達人之住居所、事
    務所或營業所為送達處所，必已依法送達於上開處所而不獲
    會晤應受送達人，始得將文書付與有辨別事理能力之同居人
    或受僱人，倘未依法送達於應受送達人之住居所、事務所或
    營業所，而將文書付與他人代收者，不生送達之效力，必於
    代收者轉交本人時，方視為合法送達（最高法院88年度台抗
    字第167號、94年度台抗字第611號裁判要旨、19年抗字第46
    號判例參照）。又所謂「同居人」，係指與應受送達人居在
    一處共同為生活者而言；另所稱「住居所」，係民法上概念
    ，指當事人依一定事實，足認以久住之意思，住於一定之地
    域者，即為設定其住所於該地；所謂「一定事實」，包括戶
    籍登記、居住情形等，尤以戶籍登記資料為主要依據，但不
    以登記為要件，實務上戶籍法上的住址與民法上的住居所，
    絕大多數情形雖為同一處所，但並非當然同一，惟不論法院
    或行政機關在調查「住所」時，通常均以戶籍登記的住址為
    認定標準，則為目前之通例。
三、經查：本件系爭遠通電收公司之高速公路通行費催繳通知單
    與內政部警政署國道公路警察局逕行舉發通知單，均向應受
    送達人即抗告人之戶籍地址「台中市○區○○路304巷16號
    」為送達，均由「彭意雯」簽收等情，有該送達證書各一紙
    在卷可憑（見原審卷第8頁、第7頁）。又簽收人彭意雯之戶
    籍設在高雄縣甲仙鄉○○路56號；抗告人之戶籍則在台中市
    ○區○○路304巷16號，有該2人之戶籍謄本在卷可佐（見本
    院卷第6頁、第5頁）。雖戶籍法為戶籍登記之行政管理規定
    ，戶籍地址乃係依戶籍法所為登記之事項，戶籍地址並非為
    認定住所之唯一標準，然依目前通例，認定是否為同居人，
    除事實上有與應受送達人居在一處共同為生活之情形外，仍
    以戶籍登記資料為主要依據。本件簽收人彭意雯與抗告人之
    戶籍分別設於不同處所，彭意雯有無事實上無居住該址與抗
    告人有共同生活之關係？如其非屬同居人，則彭意雯何時將
    所代收之裁定交付抗告人？即均不明確，此攸關該裁定是否
    已生合法送達之效力？何時發生送達之效力？亦關係抗告人
    高速公路通行費之補繳有無逾期？此等事項非無調查之可能
    ，當有調查之必要，原審未予詳察，遽認彭意雯係抗告人之
    同居人，並以抗告人通行費之補繳逾期而駁回其抗告，難稱
    妥適，爰撤銷原裁定，並發回原審法院為適當之處理。
四、據上論結：應依道路交通案件處理辦法第23條，刑事訴訟法
    第413條前段，裁定如主文。
中    華    民    國    99    年    4     月    28    日
            刑事第三庭  審判長法  官  王  增  瑜
                              法  官  廖  柏  基
                              法  官  吳  進  發
以上正本證明與原本無異。
不得再抗告。
                              書記官  呂  安  茹
中    華    民    國    99    年    4     月    28    日

司法院資訊處製作；財團法人民間司法改革基金會備份。
